【裁判字號】    89,台上,479
【裁判日期】    890127
【裁判案由】    業務侵占
【裁判全文】
最高法院刑事判決                                八十九年度台上字第四七九號
    上  訴  人  甲○○
右上訴人因業務侵占案件，不服台灣高等法院中華民國八十六年七月三十日第二審更
審判決（八十六年度上更(一)字第五一四號，起訴案號：台灣台北地方法院檢察署八十
四年度偵字第三九九二號），提起上訴，本院判決如左：
    主  文
原判決撤銷，發回台灣高等法院。
    理  由
本件原判決認定上訴人甲○○與告訴人林家培係初中同學關係，民國七十七年十月起
，由告訴人將其所有位於台北市○○○路之房地，向華南商業銀行設定抵押貸款出資
經營，共同在台北市○○街六十號七樓設立寶地有限公司（以下稱寶地公司）。由告
訴人擔任負責人，上訴人則擔任總經理，負責實際業務經營，從事進出口貿易業務，
至八十年間止，寶地公司全年營業額已達新台幣（下同）四千一百二十七萬一千七百
九十三元。八十年八月間上訴人見告訴人對公司業務並不熟悉，竟基於概括之意思，
意圖為自己及第三人不法之所有，在告訴人不知情之下，擅自在台北市○○街上開寶
地公司同址開設經營相同業務之保地實業股份有限公司（以下稱保地公司），並自八
十一年二月起連續使用寶地公司之房址、電話等生財設備，並利用寶地公司原僱用之
人員，以所經營之保地公司名義，對外招攬經營與寶地公司相同之業務，將寶地公司
之業務陸續移轉於其所經營之保地公司。上訴人並基於概括之犯意，意圖為第三人不
法之所有，自八十一年一月四日起至同年七月三十一日止，連續多次將其業務上所持
有屬於寶地公司之華南商業銀行城東分行之存款，轉入保地公司之帳戶，而予以侵占
入己（侵占之時間及金額如原判決附表所示），計該期間有帳可查之侵占金額，轉入
保地公司帳戶達五百九十萬五千四百八十元。另意圖為自己不法之所有於八十一年一
月四日將十四萬元轉入同分行上訴人個人乙存000－00－000000號帳戶供
己使用。因前開上訴人之行為致使寶地公司之營業額由八十年度之四千一百二十七萬
一千七百九十三元，降至八十一年之八百三十二萬三千二百八十二元，八十一年十二
月間寶地公司終因營業額未達標準，而暫停營業，致生損害於寶地公司及告訴人，迄
八十三年十月間告訴人始發現上情等情。因而撤銷第一審判決，改判論處上訴人連續
意圖為第三人不法之所有，而侵占對於業務上所持有之物罪刑，固非無見。
惟查：(一)、有罪之判決書，對被告有利之證據不採納者，應說明其理由，為刑事訴訟
法第三百十條第二款所明定。故有罪判決書對於被告有利之證據，如不加採納，必須
說明其不予採納之理由，否則即難謂無判決不備理由之違誤。事實審法院應於審判期
日就被告否認犯罪所為有利之辯解事項與證據，予以調查，而於有罪判決理由內詳加
論列，否則率行判決，即屬於法有違。上訴人始終否認有前開犯行，於原審辯稱自八
十年十一月二十六日起，至同年十二月三十一日止，由保地公司簽發華南商業銀行城
東分行支票，代寶地公司支付之貨款及稅款，分別為二、一八○、○六五元及一四九
、一四九元；自八十一年一月四日起，至同年十月三十一日止，由保地公司簽發華南
商業銀行城東分行支票，代寶地公司支付之貨款、稅款，以及轉存回寶地公司存款帳
戶內之款項分別為四、六五○、一○三元、三七四、七四五元及一、七四○、三六○
元；自八十一年五月一日至同年九月三十日止，由保地公司匯入寶地公司負責人即告
訴人及其所經營之海線船舶貨運承攬有限公司銀行存款帳戶內之款項計五、八五○、
五○七元。以上合計為一四、九四四、九二九元，較告訴人所稱由寶地公司轉入保地
公司之款項五、三七五、四八○元（原判決認定侵占之金額為六、○四五、四八○元
）尚超出數百萬元，焉有可能侵占分文，上開款項純係用以償還保地公司前代寶地公
司墊付之款項，絕非侵占等語，並列表註明代墊之項目請求原審調查（原審法院上訴
字卷第四十一頁至第五十四頁，第八十一頁至第九十九頁；上更(一)字卷第二十九、三
十、五十一、五十二頁）。對前開上訴人有利之辯解及請求調查之事項，原審未予調
查採納，亦未於判決內說明不予調查之理由，遽為上訴人不利之判決，尚嫌速斷，難
謂無應於審判期日調查之證據，而未予調查及判決理由不備之違誤。(二)、科刑判決書
記載之犯罪事實，為論罪科刑適用法律之基礎，故凡於適用法令有關之事項，必須詳
加認定明確記載，然後於理由內敘明認定犯罪事實所憑之證據及其認定之理由，並使
事實認定與理由說明互相一致，方為合法。公訴意旨另以上訴人為寶地公司之總經理
，在告訴人不知情之下，擅自在上開寶地公司同址開設經營相同業務之保地公司，自
八十一年二月起連續使用寶地公司之房址、電話等生財設備，並利用寶地公司原僱用
之人員以保地公司名義，對外招攬生意，經營保地公司之業務，認上訴人該部分之行
為涉犯背信罪嫌云云。原判決於事實欄亦為相同之認定記載，但對於上訴人該部分之
行為是否成罪﹖則未予論述，亦有可議。上訴意旨指摘原判決不當，尚非全無理由，
應認仍有撤銷發回更審之原因。又本件雖屬刑事訴訟法第三百七十六條第三款之案件
，惟於修正刑事訴訟法施行前，原得上訴於第三審法院，且已繫屬於法院，依刑事訴
訟法施行法第五條第一項規定，仍應依施行前之法定程序終結之，附此明。
據上論結，應依刑事訴訟法第三百九十七條、第四百零一條，判決如主文。
中      華      民      國    八十九    年      一      月    二十七    日
                              最高法院刑事第五庭
                                  審判長法官  董  明  霈
                                        法官  丁  錦  清
                                        法官  林  茂  雄
                                        法官  王  居  財
                                        法官  洪  明  輝
      右正本證明與原本無異
                                              書  記  官
中      華      民      國    八十九    年      二      月      三      日


司法院資訊處製作；財團法人民間司法改革基金會備份。
